臺灣臺南地方法院刑事判決　　　　　　　 97年度醫易字第1號
公　訴　人　臺灣臺南地方法院檢察署檢察官
被　　　告　徐偉
選任辯護人　王成彬律師
上列被告因過失重傷害案件，經檢察官提起公訴（97年度調偵字
第1216號），本院判決如下：
    主  文
本件公訴不受理。
    理  由
一、起訴意旨略以：被告徐偉、劉玉虎（偵查中已歿，由檢察官
    另為不起訴處分）均係設於臺南市○○路○段299號韓內兒科
    診所之醫生，為從事醫療業務之人。緣葉黃瑞花於民國（下
    同）95年12月13日中午因身體不適求診於韓內兒科診所，經
    劉玉虎診斷並施打營養針、開立幫助消化藥物予以治療。葉
    黃瑞花返家服用上述藥物後，因呼吸困難，於同日16時許，
    復經黃瑞琴及許哲偉陪同求診於上開診所，由徐偉負責診治
    ，經初步診斷認葉黃瑞花病情嚴重應立即轉診，葉黃瑞花旋
    即昏迷，詎徐偉明知(1)葉黃瑞花係意識不清、量不到血壓，
    已處於昏迷狀態，理應即啟動急救流程，以暢通其呼吸道及
    維持通氣正常，(2)倘醫院內無急救甦醒器，則應以人工呼吸
    ，每次1秒鐘，連續給予2次人工呼吸後，始從事心臟按摩等
    必要急救措施；而當時並無不能注意之情事，竟疏未注意
    ，未採取任何急救措施，即命護士以輪椅將昏迷中之葉黃瑞
    花推至醫院門口由家屬自行轉診，經家屬哀求，始於17時25
    分聯絡民安救護車。延宕數分鐘後，被告見葉黃瑞花嘴唇
    發紫，仍未施以人工呼吸，維持患者通氣正常，即逕對其施
    以打強心針、插氧氣及心臟按摩等急救措施，嗣於同日17時
    46分許，始由救護車送至國立成功大學醫學院附設醫院（下
    稱成大醫院）。惟因徐偉疏未立即為葉黃瑞花為急救措施，
    致葉黃瑞花因嚴重缺氧性腦傷，不及急救，導致植物人之重
    傷結果。案經指定葉黃瑞花之女葉雅芳代行告訴，因認被告
    涉犯刑法第284條第2項後段之業務過失致重傷罪嫌等語。
二、(一)按告訴乃論之罪，未經告訴者，應諭知不受理之判決；而
    第302條至第304條之判決，得不經言詞辯論為之；刑事訴訟
    法第303條第3款、第307條分別定有明文。又所謂未經告訴
    ，包括不得告訴及未經合法告訴之情形在內；再被害人之法
    定代理人或配偶，得獨立告訴；告訴乃論之罪，檢察官得指
    定代行告訴人者，以「無得為告訴之人」或「得為告訴之人
    不能行使告訴權」者為限，此觀刑事訴訟法第236條第1項之
    規定之甚明，是如被害人於車禍受傷後，縱因意識不清且不
    能言語，而不能行使其告訴權，如該被害人尚有其他得依刑
    事訴訟法233條第1項規定為獨立之告訴之人存在，此際即無
    由檢察官指定代行告訴人之餘地，而若檢察官於此種情況下
    指定代行告訴人，即難認為適法（最高法院83年度臺非字第
    89號、91年度臺非字第207號判決意旨參照）。(二)另按禁治
    產人（修法後改稱受監護宣告人）之監護人為禁治產人之法
    定代理人，就禁治產人為犯罪被害人之案件，得以自身名義
    獨立為禁治產人提起告訴或撤回告訴，亦為（修正前）民法
    第1113條第1項準用（修正前）同法第1098條、刑事訴訟法
    第233條第1項所明定。(三)復按刑事訴訟法第236條第1項所謂
    「得為告訴之人不能行使告訴權」，係指事實上不能行使告
    訴權，如得為告訴之人心神喪失，或在他人實力支配之下，
    或遠處他方交通隔絕不能知犯罪事實等情形（最高法院86年
    度臺上字第2747號判決意旨參照）。
三、經查：
  (一)(1)本件被告徐偉雖因起訴書犯罪事實欄所載之行為，經檢察
    官認係犯刑法第284條第2項後段之業務過失致重傷害罪嫌，
    提起公訴，惟依同法第287條前段規定，本件須告訴乃論，
    檢察官固於96年10月4日之偵查中，指定本件被害人葉黃瑞
    花之長女葉雅芳為代行告訴人，有訊問筆錄1份在卷可憑（
    見他字第1143號卷第164頁、偵字第10249號卷第4、5、21、
    22頁），嗣葉雅芳並於96年10月9日之偵查中提出補充告訴
    理由狀，又於97年8月20日之偵查期日到庭接受訊問，再於
    97年10月16日提出刑事陳報狀，有訊問筆錄、上開理由狀及
    陳報狀各1份附卷可查（見他字第1143號卷第181至184頁、
    偵字第10249號卷第4、5、21、22頁）。(2)然而，本院家事
    法庭業因葉雅芳及本件被害人之次女葉淑華之聲請，於96年
    8月28日，認本件被害人「為腦病變後遺症之個案，認知功
    能嚴重受損，無語言表達能力，應達精神耗弱且無法處理自
    己事務之程度」，以96年度禁字第176號裁定宣告本件被害
    人為禁治產人（修法後改稱受監護宣告人），同時並認「禁
    治產人之監護較為特殊，監護人負有護養療治受監護人之義
    務，其工作須時常為之（民法第1112條參照），惟查禁治產
    人葉黃瑞花之配偶葉秋陽與葉黃瑞花長久分居，有不適於擔
    任禁治產人葉黃瑞花監護人之情事，其父母年事已高，又無
    第三順序之法定監護人，而聲請人葉淑華為葉黃瑞花之次女
    ，且與禁治產人同住，係戶長，有戶籍謄本附卷可佐，是本
    院認以葉淑華為禁治產人之監護人為宜，負責護養療治其身
    體」等情，選定葉淑華為本件被害人之監護人，並於同日確
    定，葉淑華乃於96年9月27日，委任葉雅芳代向臺南市北區
    戶政事務所，申請「96 年8月28日宣告葉黃瑞花禁治產生效
    由葉淑華監護（依據臺灣臺南地方法院96年度禁字第176號
    民事裁定書辦理）」之監護登記，亦於同日完成登記等情，
    經本院依職權調取上開民事事件卷宗查明，並有證人葉淑華
    及證人葉雅芳於100年7 月28日之審理中結證上開宣告禁治
    產及監護之聲請及登記等節之證述可佐（見本院卷第190至
    202頁），復有上開裁定、臺南市北區戶政事務所100年7月
    20日南市北戶字第1000004034號函所附監護登記申請書、委
    任書、民事裁定及戶籍謄本在卷可憑（見本院卷第180至185
    頁），堪予採認。
    (3)因此，本院家事法庭於96年8月28日，宣告本件被害人為
    禁治產人，同日並選定葉淑華為本件被害人之監護人而確定
    ，葉淑華自斯時起即為本件被害人之監護人，依修正前民法
    第1113條第1項、第1098條規定，葉淑華為本件被害人法定
    代理人，又依刑事訴訟法第233條第1項規定，葉淑華亦為獨
    立告訴權人，且葉淑華於96年9、10月間，係居住在臺南市
    ○區○○路111 號，平常係上班，其與姐弟間的聯繫並無困
    難，其清楚監護人就是法定代理人等情，亦經證人葉淑華於
    100年7月28日之審理中結證證述在卷（見本院卷第199頁）
    ，堪認葉淑華當時並未有任何不能行使告訴權之情形，故檢
    察官於96年10月4日指定葉雅芳為本件代行告訴人之時，葉
    淑華仍得為獨立之告訴，自非屬「無得為告訴之人」或「得
    為告訴之人不能行使告訴權」之情況，與刑事訴訟法第23 6
    條第1項規定檢察官得以指定代行告訴人之要件不符，即無
    由檢察官指定代行告訴人之餘地，縱經檢察官於96年10月4
    日指定葉雅芳為代行告訴人，葉雅芳自不因之取得代行告訴
    人之地位，其因之提出之告訴，亦無由認為合法。
  (二)(1)葉雅芳雖於96年3月19日，具狀向臺灣臺南地方法院檢察
    署對於劉正虎及被告徐偉提出業務過失致重傷罪嫌之告訴，
    ，並聲請指定葉雅芳為代行告訴人等情，有刑事告訴狀1份
    在卷可憑（見他字第1143號卷第1至102頁），顯見當時葉雅
    芳並非合法之告訴人或代行告訴人，故該次告訴並非合法之
    告訴，又葉雅芳嗣後並未取得合法之代行告訴人之地位，故
    亦無法認為葉雅芳該等具狀告訴為合法。(2)又檢察官於96年
    5月15日之偵查中，係以「關係人」地位通知葉雅芳到庭接
    受訊問，並未指定其為代行告訴人，此參之該次偵查期日結
    束前，其筆錄仍有聲請檢察官指定葉雅芳為代行告訴人之記
    載尤明，有檢察官辦案進行單、點名單及訊問筆錄在卷可查
    （見他字第1143號卷第116、118至126頁），故亦無法以葉
    雅芳於該次偵查期日到庭接受訊問之情事，即認檢察官於該
    次期日業已指定葉雅芳為代行告訴人。
四、從而，檢察官雖於96年10月4日指定被害人之長女葉雅芳為
    代行告訴人，嗣葉雅芳並於偵查中提出補充告訴理由狀、到
    庭接受訊問及提出刑事陳報狀，業見前述，惟因該指定代行
    告訴不合法，自與未經合法告訴無異。此外，遍查全卷，亦
    無被害人或其他得為告訴之人提出告訴之資料，本件既未經
    告訴，依前揭規定及說明，爰為不受理判決之諭知。
據上論斷，應依刑事訴訟法第303條第3款，判決如主文。
中    華    民    國   100    年    8     月    17    日
                  刑事第十二庭  審判長  法  官 盧鳳田
                                        法  官 郭瓊徽
                                        法  官 黃琴媛
上正本證明與原本無異。
如不服本判決應於收受送達後10日內向本院提出上訴書狀，並應
敘述具體理由；其未敘述上訴理由者，應於上訴期間屆滿後20日
內向本院補提理由書（均須按他造當事人之人數附繕本）「切勿
逕送上級法院」。告訴人或被害人如對於本判決不服者，應具備
理由請求檢察官上訴，其上訴期間之計算係以檢察官收受判決正
本之日期為準。
                                        書記官 黃憶筑
中    華    民    國   100    年    8     月    17    日